最高法院刑事判決　　　　　　　　　　　　　　　八十七年度台上字第一○七七號
　　上　 訴　 人　台灣高等法院高雄分院檢察署檢察官
　　被　　　　告　甲○○
　　上訴人即被告　乙○○
右上訴人等因被告等重利等罪案件，不服台灣高等法院高雄分院中華民國八十六年二
月十一日第二審更審判決（八十五年度上更(二)字第三八三號，起訴案號：台灣高雄地
方法院檢察署八十二年度偵字第一九三八七、一九三九○、一九九九九號），提起上
訴，本院判決如左：
    主  文
原判決撤銷，發回台灣高等法院高雄分院。
    理  由
本件原判決以公訴意旨略稱：被告甲○○與陳俊銘共同基於營利為常業之犯意，自民
國八十二年初起，在高雄市某處經營地下錢莊，由甲○○受陳俊銘之僱用，擔任會計
，乘他人急迫、輕率或無經驗而貸以金錢，收取月息二十分，與原本顯不相當之重利
，認甲○○涉犯刑法第三百四十五條之常業重利罪嫌，但經調查結果，以不能證明甲
○○犯罪，因而撤銷第一審法院論處其共同常業重利罪刑之判決，改判諭知無罪。另
認定上訴人乙○○基於營利之常業犯意，於八十二年間，在高雄市○○路二六一巷二
十一號經營地下錢莊，並刊登報紙廣告，表示需要現金周轉之人，可以拿土地或房屋
所有權狀向其調現。嗣陳俊銘急迫需款，見報後持甲○○所有坐落高雄縣岡山鎮○○
○路五九號土地、房屋所有權狀與乙○○接洽，乙○○即乘陳俊銘急迫之際，於八十
二年七月二十九日貸與新台幣（下同）一百五十萬元，由其收取每十五日高達六十萬
元，合計月息約八十分之利息，約定八十二年八月十三日償還一百十萬元，八月十八
日償還一百萬元，八月二十三日償還五十萬元，於支票全部兌現後再給付十萬元，並
由甲○○簽發支票五張（金額共二百六十萬元）、龐世慈簽發支票四張（金額共二百
六十萬元）、陳俊銘簽發本票四張（金額二百六十萬元）以為擔保，而收取與原本顯
不相當之重利，並賴以維生等情，乃撤銷第一審該部分判決，論處乙○○常業重利罪
刑，固均非無見。惟查：(一)、甲○○無罪之理由內記載：「惟此僅能證明被告甲○○
係受僱於經營地下錢莊之陳俊銘，而被告既係受僱於陳俊銘為會計，每月領取薪水三
萬元，其受僱工作之內容如何，是否即係貸與金錢予他人，尚難認定，不能遽行推定
其與陳俊銘間有共同常業重利犯意之聯絡」等語（見甲○○無罪部分(四)第十六行至第
十九行），惟甲○○既在陳俊銘經營之地下錢莊擔任「會計」，其工作即係協助陳俊
銘辦理地下錢莊貸放款及記帳之事務，況原判決理由內又記載：「甲○○於偵查中供
稱：『他（指陳俊銘）是我老闆，他經營地下錢莊，我是會計』、『日會一萬元每月
二千元（利息），三天收一次，本利還一千二百元，期間（十五日）利息二千五百元
，借一萬元』、『今年六月（擔任會計）薪水三萬元』（見八十二年度偵字第一九三
九○號卷第二一頁）」，顯然甲○○對其工作內容及貸予他人金錢之事項，已供述綦
詳，則原判決執為甲○○無罪論據之「其受僱工作之內容如何，是否即係貸與金錢予
他人，尚難認定」，即與原判決上引資料相互矛盾而有違誤。(二)、刑法上之所謂常業
犯，乃以同一犯罪行為之意思，反覆為之而成立，即以犯該罪為職業者而言，不以犯
罪之次數為標準，苟非恃以為生，縱有多次行為，仍難以常業犯論擬。據原判決事實
欄記載：鄭三家僅於八十二年七月二十九日貸款給陳俊銘之一次而已，又在報紙上刊
登廣告，並不等於就是放高利貸為業，而上訴人辯稱：伊非以放高利貸為業，於案發
前後任職於高雄晚報，有記者證及人事命令各一紙可證（見上訴卷第二三一頁、第二
三二頁、第二三三頁），實情如何﹖乙○○是否端賴放高利貸為生，原審未予查明，
遽予論處常業重利罪刑，自嫌率斷。檢察官及乙○○分別提起上訴指摘原判決不當，
非無理由。應認均仍有撤銷發回更審之原因。
據上論結，應依刑事訴訟法第三百九十七條、第四百零一條，判決如主文。
中      華      民      國    八十七    年      三      月     二十     日
                              最高法院刑事第二庭
                                  審判長法官  施  文  仁
                                        法官  陳  炳  煌
                                        法官  張  淳  淙
                                        法官  洪  文  章
                                        法官  林  錦  芳
      右正本證明與原本無異
                                              書  記  官
中      華      民      國    八十七    年      三      月    二十四    日
